【裁判字號】    90,易,2729
【裁判日期】    901121
【裁判案由】    詐欺
【裁判全文】
臺灣高雄地方法院刑事判決                          九十年度易字第二七二九號
    公  訴  人  臺灣高雄地方法院檢察署檢察官
    被      告  甲○○
右列被告因詐欺案件，經檢察官提起公訴（八十九年度偵字第一八二一八號、九十年
度偵字第一一二八五號），本院判決如左：
    主    文
甲○○無罪。
    理    由
一、公訴意旨係以：被告甲○○係設在高雄市○○區○○街五十二巷二十九號之德揚
    有限公司（下稱德揚公司）負責人，明知其財務已陷入周轉困難，竟基於意圖為
    自己不法所有之概括犯意，先於民國八十七年四月間，向設在臺北市○○路○段
    二七一號之告訴人乙○○經營之國楓實業社（下稱國楓公司），佯稱訂購記事本
    手冊一批，總價新臺幣（下同）四十七萬四千八百六十元；復於同年九月間，向
    設在臺南縣仁德鄉○○村○○○街七號之告訴人國榮印刷股份有限公司（下稱國
    榮公司），佯稱購買日、月曆一批，總價一百十六萬一千八百八十三元。告訴人
    乙○○及國榮公司均不疑有詐，如數交付上開貨品，詎被告僅給付告訴人國榮公
    司三十九萬一千八百二十六元及扣除折價部分二萬一千六百四十六元（此部分起
    訴書漏載），尚積欠貨款七十四萬八千四百元，均經催討無著，告訴人乙○○及
    國榮公司，至此始知受騙。因而認被告係涉犯刑法第三百三十九條第一項之詐欺
    取財罪嫌云云。
二、按告訴人之告訴，係以使被告受刑事訴追為目的，是其陳述是否與事實相符，仍
    應調查其他證據以資審認；又刑法第三百三十九條第一項詐欺罪之成立，須行為
    人於主觀上有為自己或第三人不法所有之意圖，客觀上有施用詐術，使對方陷於
    錯誤，致為財產上之處分行為始足當之，若行為人於訂約之初非有欺罔行為，縱
    令事後涉及違反契約之情形，亦僅生民事債務不履行之責任，要與詐欺罪刑無涉
    ，此觀諸該條之規定甚明；次按犯罪事實，應依證據認定之，無證據不得推定其
    犯罪事實，又不能證明被告犯罪者，應諭知無罪之判決，刑事訴訟法第一百五十
    四條、第三百零一條第一項定有明文；末按在訴訟上用以證明事實之證據，須於
    通常一般人均不致於有所懷疑，而得確信其為真實之程度者，始得據以為有罪之
    認定，倘其證明尚未達此一程度，而有合理性之懷疑存在，致使無從為有罪之確
    信，即應為無罪之判決；故在告訴人指述被告涉嫌犯罪之場合，縱令所訴情由依
    其所結合之旁證在情理上尚非絕無可能，若在一般生活經驗上仍可另為其他有利
    被告之合理推斷，即不得遽以片面之觀點，認為告訴人之陳述或其所本旁證已適
    於為有罪判斷之依據；至於債務人於債之關係成立後，如有未依債之本旨履行民
    事債務之情形，在一般社會經驗上可能之原因甚多，縱令是出於惡意不為履行，
    苟無足以證明其在債之關係發生時，自始即具有不法所有意圖之積極證據，亦僅
    能令負民事之遲延給付責任，依刑事訴訟法第一百五十四條之規定，尚不得據此
    債信違反之客觀事態，而推定債務人原有詐欺取財之犯意。
三、本件公訴人認被告涉犯刑法第三百三十九條第一項之詐欺取財犯行，無非係以右
    揭事實業據告訴人之指訴，並有對帳單及被告立據數紙為其主要論據。訊據被告
    對於積欠告訴人乙○○及國榮公司貨款等情固供承不諱，惟堅詞否認有何詐欺取
    財之犯行，辯稱：「我從八十二年開始與國楓公司交易，我都是開票給國楓公司
    ，而且每次票款都有兌現，我只有在八十七年間才第一次積欠國楓公司這次貨款
    ，共計四十七萬四千八百六十元。而我是從八十七年間開始與告訴人國榮公司交
    易，從八十七年九月至十二月止，我總共積欠告訴人國榮公司一百十六萬一千八
    百八十三元，期間我也陸續清償三十九萬一千八百二十六元，目前尚積欠告訴人
    國榮公司貨款七十四萬八千四百元，我是因為公司一時財務周轉失靈，才未能如
    期履行給付貨款，我並無任何不法所有之意圖，況且事後我也有陸續以現金償還
    國楓公司及國榮公司部分貨款。」等語。
四、經查：本院質之乙○○於本院調查及審理時到庭證述：「被告從八十二年開始與
    我們公司交易，每次都有付款，交易都很正常，最多的時候交易金額為六、七十
    萬元，只有八十七年四月間這一次沒有付款，本次積欠的貨款四十七萬四千八百
    六十元，是在八十七年四月間被告向我們公司購買記事本手冊一批的貨款，原本
    約定在八十八年元月份付款，惟被告沒有如期清償，但事後被告有清償二萬元貨
    款給我們公司。」（見本院九十年九月十日訊問筆錄及九十年十一月七日審判筆
    錄）等語，足認被告前已與國楓公司有長達六年期間之交易紀錄，且未曾有積欠
    貨款之情事，此為告訴人乙○○所不爭執，是被告已非第一次與國楓公司交易，
    被告既未施用任何詐術，告訴人乙○○更無因而陷於錯誤而同意出售貨物之情事
    ，洵堪認定。另本院質之告訴人國榮公司代理人丙○○於本院調查及審理時到庭
    證稱：「被告從八十七年九月間開始與我們交易，總共積欠我們公司貨款一百十
    六萬一千八百八十三元，期間被告有陸續清償三十九萬一千八百二十六元，這都
    是在我們公司在對被告提出本件詐欺告訴之前清償的，且事後被告也有匯款四萬
    元給我們公司作為清償部分貨款。」（見本院九十年十月三日訊問筆錄及九十年
    十一月七日審判筆錄）等情，足認被告於積欠告訴人國榮公司貨款後，在告訴人
    國榮公司提出本件刑事詐欺告訴前尚有陸續清償部分貨款三十九萬一千八百二十
    六元，並無刻意歸避其清償貨款之責任，苟若被告於訂購貨物之際即有詐欺取財
    之不法意圖，衡情亦應於取得貨物後，即拒付所有款項，豈有陸續清償貨款之理
    ，此亦足見被告於向告訴人國榮公司訂購日、月曆貨物一批當時應無意圖不法所
    有之詐欺取財犯意甚明。從而，被告雖未依約交付貨款予告訴人乙○○及國榮公
    司，尚非無可能係因公司一時財務周轉不靈所致，自難遽以此債務不履行之事實
    ，即推認被告有何詐欺取財之犯意。復查：在景氣普遍艱困之經濟市場，經營者
    除結束營業，否則縱因財務周轉困難，仍勉力經營，冀能有所營收而突破困境，
    亦係使企業存活或起死回生之唯一方法，被告為使其經營之德揚公司業務得以繼
    續營運，而向告訴人乙○○及國榮公司訂購貨物，以冀有所營收而解決財務困境
    ，亦屬經營生意之方式，從而，尚不能徒以事後無力支付貨款之事實推認被告於
    交易之始即存有不法所有之意圖。參以民事債務當事人間，若有未依債務本旨履
    行給付情形，在一般社會經驗而言，原因非一，其因不可歸責之事由無法給付，
    或因合法得對抗他造主張抗辯而拒絕給付，甚至債之關係成立後，始行惡意遲延
    給付，皆有可能，非必出於自始無意給付之詐欺犯罪一端，又刑事訴訟法第一百
    五十四條之規定，以被告單純債務不履行之狀態，推定被告自始即有不法所有之
    意圖而施用詐術，被告於訂約之初承諾屆期履行，到期後而未依約履行，致令告
    訴人屢催無著，固屬有違誠信，但民事債務人應依誠實信用原則履行債務，根據
    一般交易常態，乃係當事人間不待積極承諾當然具有可信賴性之事實（參照民法
    第二百十九條規定），除非債務人間另以不法手段誤導債權人對於債信風險之判
    斷，尚不能因債務人表示必將依約履行而謂使債權人有陷於錯誤，本案告訴人乙
    ○○及國榮公司除表明被告怠於依約履行之事實外，並未提陳任何有關被告如何
    自始意圖不法之所有而以詐術陷其於錯誤之佐證以憑調查，所為被告自始詐欺取
    財之片面指訴，即難採為不利被告之認定基礎，顯見本件純屬民事私權當事人間
    之債權債務糾葛與債務不履行損害賠償之問題甚明，是被告前揭辯稱係因公司財
    務一時周轉不靈，致未能如期履行給付貨款，並無不法所有之意圖等語，尚堪採
    信。此外，本院復查無其他積極證據足資證明被告有何詐欺取財之犯行，自屬不
    能證明被告犯罪，揆諸首開說明，依法自應諭知無罪之判決。
據上論斷，應依刑事訴訟法第三百零一條第一項前段，判決如主文。
本案經檢察官林美靜到庭執行職務。
中      華      民      國      九十      年    十一    月    二十一    日
                                  臺灣高雄地方法院刑事第七庭
                                      法  官  蔡  正  雄
右正本證明與原本無異。
如不服本判決，應於判決送達後十日內，向本院提出上訴狀。
                                      書記官  許  雅  惠
中      華      民      國      九十      年    十一    月    二十一    日


司法院資訊處製作；財團法人民間司法改革基金會備份。
